臺灣板橋地方法院民事裁定　　　　　　 100年度監宣字第87號
聲　請　人　林綵蘩
相　對　人　林文埕即林文誠）.
上列聲請人聲請監護宣告事件，本院裁定如下：
    主      文
宣告林文埕（男，民國○○年○ 月○○日生，身分證統一編號：Ｚ00
0000000號）為受輔助宣告之人。
選定林綵蘩（女，民國○○年○ 月○○日生，身分證統一編號：Ｚ00
0000000號）為受輔助宣告之人之監護人。
聲請費用由受輔助宣告之人林文埕負擔。
    理      由
一、本件聲請意旨略以：聲請人林綵蘩之弟即相對人林文埕於民
    國95年9 月19日經醫院診斷罹患肝細胞癌，於99年9 月17日
    又因缺血性腦中風，經送醫診治，至同年年9 月29日出院。
    99年11月6 日又因腦中風等疾病送醫治療，至同年11月14日
    出院。相對人因上述病情，經醫院於100 年2 月21日診斷罹
    患失語症。相對人於腦中風前，因偽造文書遭判決確定，於
    100 年2 月間入監服刑，服刑期間因舊疾再引發不適，現已
    送至台中監獄附設培德醫院治療中。聲請人在家照顧相對人
    期間，發現相對人智力已嚴重退化，其雖能言語卻無法表達
    ，亦無法了解外界之意思，聲請人原欲定期帶相對人至醫院
    復健，以期能復原，但相對人因案入監服刑而中斷，目前相
    對人之智力退化狀況日益嚴重，現已不能為（受）意思表示
    或辨識其效果，為此依民事訴訟法第597 條以下之規定，聲
    請宣告相對人林文埕為受監護宣告之人，併選定聲請人林綵
    蘩為受監護宣告之人林文埕之監護人及會同開具財產清冊之
    人等語。並提出親屬系統表1 件、同意書1 件、戶籍謄本4
    件、醫院診斷證明書影本5 件為證。
二、按對於因精神障礙或其他心智缺陷，致不能為意思表示或受
    意思表示，或不能辨識其意思表示之效果者，法院得因本人
    、配偶、四親等內之親屬、最近一年有同居事實之其他親屬
    、檢察官、主管機關或社會福利機構之聲請，為監護之宣告
    。又對於因精神障礙或其他心智缺陷，致其為意思表示或受
    意思表示，或辨識其意思表示效果之能力，顯有不足者，法
    院得因本人、配偶、四親等內之親屬、最近一年有同居事實
    之其他親屬、檢察官、主管機關或社會福利機構之聲請，為
    輔助之宣告，民法民法第14條第1 項、第15條之1 第1 項分
    別定有明文。次按法院對於監護之聲請，認為未達民法第14
    條第1 項之程度者，得依民法第15條之1 第1 項規定，為輔
    助之宣告，民法第14條第3 項另有明文。又法院對於監護之
    聲請，認為未達民法第14條第1 項之程度，而有輔助宣告之
    原因者，得依職權以裁定為輔助之宣告，亦為民事訴訟法第
    624 條之3 第1 項所明定。
三、查本院經囑託臺灣台中地方法院法官於民國100 年7 月27日
    在鑑定人即中國醫藥大學附設醫院醫師張倍禎前審驗相對人
    之心神狀況，上開法院法官詢問相對人年籍資料、現時情況
    、簡單算式、證件保管觀念及交通問題，相對人可正確回答
    姓名、出生年月日、身分證統一編號，以及陳述係因生病及
    犯罪而在監執行、三餐情況等節，惟就簡單算式、搭乘交通
    工具等問題無法回答，另表示：我沒有銀行帳戶，有人向我
    拿提款卡，我不會給他，因為那是我的；若有人向我拿身分
    證，我沒有拿到，所以不曉得是否會給他等語；另經鑑定人
    張倍禎醫師對相對人心神及身體狀況鑑定後，其出具精神鑑
    定報告書略以：「受鑑定人之精神狀態：(1)意識、溝通性：
    鑑定時，個案使用國、台語，右手懸空舉筆時，右手明顯顫
    抖，但實際書寫時則無，未明顯妨礙其測驗表現；左右手握
    力大致相當；眼神接觸適中，情緒反應略顯焦慮；語文理解
    能力尚可，但溝通能力欠佳，個案在詢找詞彙表達己意上常
    有困難，無法順利回答問題時常有明顯的挫折表現。(2)記憶
    力：個案的語文能力、短期與長期記憶力及心理運動速度均
    明顯缺損。(3)定向力：了解人時地，不了解時事。(4)計算能
    力：無法進行簡單之加減法。(5)理解、判斷力：對於簡單之
    事件判斷及理解能力有限，有顯著障礙。(6)現在性格特徵：
    內向、寡言。(7)其他（氣氛、感情狀態、幻覺、妄想、異常
    行動等）：目前無明顯之幻覺及異常行為。(8)智能檢查、心
    理學檢查：輕度智能障礙，個案目前智能非常低，明顯低於
    過去學業表現（國小排名中間）與工作類別（曾過代書）之
    預期，顯示其整體認知功能已有明顯退化，其中，測驗結果
    反應個案的語文能力、短期與長期記憶力、及心理運動速度
    均明顯缺損，唯視空間物體分析組合與影像刺激推理能力尚
    可，但整體表現仍低於平均。依目前測驗資料評斷（認知功
    能不規則衰退，然長期記憶力均明顯退化），個案有腦傷的
    可能性相當高，但受限於本次評估資料的來源為本人，且個
    案又有明顯溝通及記憶障礙，本次評估無法釐清個案過去是
    否有腦傷，此點有待後續介入進行確認。然而不論確認之結
    果為何，依個案目前狀況研判，其自我照顧工作在旁人適度
    提點應能完成，但在形成個人計畫與實際執行之部分，則需
    仰賴他人大量協助。有關判斷能力之意見：對於管理處分自
    己財產有必要給予協助。鑑定判定：基於受鑑定人有精神上
    之障礙（缺血性中風伴隨失語症），其程度大，不能管理處
    分自己的財產，可為輔助宣告，為意思表示或受意思表示效
    果之能力，顯有不足」等語，此有中國醫藥大學附設醫院10
    0 年7 月27日精神鑑定報告可稽，堪信林文埕致為意思表示
    或受意思表示之能力係顯有不足，並非完全不能為意思表示
    或受意思表示或辨識其意思表示之效果，未達應受監護宣告
    之程度，聲請人聲請監護宣告，尚屬有間。惟林文埕為意思
    表示或受意思表示，或辨識其意思表示效果之能力既顯有不
    足，爰依職權以裁定宣告相對人林文埕為受輔助宣告之人。
四、次按受輔助宣告之人，應置輔助人。而法院為輔助之宣告時
    ，應依職權就配偶、四親等內之親屬、最近1 年有同居事實
    之其他親屬、主管機關、社會福利機構或其他適當之人，選
    定1 人或數人為輔助人。法院為前項選定及指定前，得命主
    管機關或社會福利機構進行訪視，提出調查報告及建議。輔
    助之聲請人或利害關係人亦得提出相關資料或證據，供法院
    斟酌；法院選定輔助人時，應依受輔助宣告之人之最佳利益
    ，優先考量受輔助宣告之人之意見，審酌一切情狀，並注意
    下列事項：（一）受輔助宣告之人之身心狀態與生活及財產
    狀況。（二）受輔助宣告之人與其配偶、子女或其他共同生
    活之人間之情感狀況。（三）輔助人之職業、經歷、意見及
    其與受輔助宣告之人之利害關係。四、法人為輔助人時，其
    事業之種類與內容，法人及其代表人與受輔助宣告之人之利
    害關係，民法第1113條之1 第1 項、同條第2 項準用民法第
    1111條及第1111條之1 亦有明文。查本件聲請人林綵蘩為相
    對人即受輔助宣告之人林文埕之姐，經受輔助宣告之人林文
    埕之親屬共同推舉聲請人為相對人之輔助人等情，有戶籍謄
    本、親屬系統表及同意書等件附卷可稽。本院審酌聲請人林
    綵蘩係相對人之姐，其對於相對人經濟情形及日常生活起居
    照護應為熟稔，且有輔助相對人之意願及能力，是由聲請人
    任輔助人，最能符合相對人之最佳利益，爰選定聲請人林綵
    蘩為輔助人。
五、末者，依民法第15條之2 規定可知，受輔助宣告之人並未喪
    失行為能力，且依法並未完全剝奪其財產處分權。再參酌民
    法第1113條之1 規定，並無準用同法第1094條、第1099條及
    第1099條之1 、第1103條第1 項規定，亦即受輔助宣告人之
    財產，不由輔助人管理，輔助人對於受輔助宣告人之財產，
    並無依規定與經法院或主管機關所指定之人會同開具財產清
    冊。本件相對人之精神或心智狀況未達監護宣告之程度，經
    本院對相對人為輔助宣告，依前揭說明，本件毋庸指定會同
    開具財產清冊之人，附此敘明。
六、依民事訴訟法第624 條之1 、第608 條第1 項裁定如主文。
中    華    民    國   100    年    9     月    30    日
                      家事法庭  法  官  邱景芬
以上正本係照原本作成。
如不服本裁定關於選定輔助人部分，應於送達後10日內向本院提
出抗告狀，並繳納抗告費新臺幣1,000 元；其餘關於宣告輔助之
部分，不得抗告。
中    華    民    國   100    年    10    月    4     日
                                書記官  高小婷